臺灣嘉義地方法院民事判決
110年度朴簡字第244號
原      告  台新國際商業銀行股份有限公司

法定代理人  尚瑞強  


訴訟代理人  王裕程  
被      告  陳國欽  
            洪肇華  
            陳茂林  
上列當事人間確認抵押權不存在等事件，本院於民國111年6月7
日言詞辯論終結，判決如下：
    主      文
確認被告陳茂林與被告洪肇華就被告陳國欽所有嘉義縣○○鄉○○段
000地號土地（權利範圍264060分之6111），於收件年期為民國8
7年，字號上地1字第31570號，登記日期為87年9月3日所設定之
新臺幣600,000元抵押權不存在。
被告洪肇華應將前項抵押權設定登記予以塗銷。
訴訟費用由被告負擔。
    事實及理由
壹、程序事項
一、按訴狀送達後，原告不得將原訴變更或追加他訴。但請求之
    基礎事實同一，不在此限；不變更訴訟標的，而補充或更正
    事實上或法律上之陳述者，非為訴之變更或追加，民事訴訟
    法第255條第1項第2款、第256條分別定有明文。本件原告原
    起訴請求：確認被告陳國欽與洪肇華就被告陳國欽所有嘉義
    縣○○鄉○○段000地號（設定權利範圍264060分之12222）土地
    於收件年期為民國87年上地1字第31570號，登記日期為87年
    9月3日所設定新臺幣600,000元之抵押權不存在。嗣於111年
    3月31日追加被告陳茂林，並於111年6月7日言詞辯論期日以
    言詞變更聲明如主文第1項所示（見本院卷第110、124頁）
    ，核原告所為追加被告陳茂林，並變更訴之聲明第1項，與
    原告請求之基礎事實同一，揆諸前開法條，並無不合，至於
    其餘變更聲明部分，原告僅係為更正事實上之陳述，非屬訴
    之變更，併予敘明。
二、次按確認法律關係之訴，非原告有即受確認判決之法律上利
    益者，不得提起之，民事訴訟法第247條第1項前段定有明文
    。又所謂即受確認判決之法律上利益，係指法律關係之存否
    不明確，原告主觀上認其在法律上之地位有不安之狀態存在
    ，且此種不安之狀態，能以確認判決將之除去者而言（最高
    法院52年台上字第1240號判例要旨可參）。查本件原告起訴
    主張其為被告陳國欽之債權人，而其所有坐落嘉義縣○○鄉○○
    段000地號土地，權利範圍264060分之6111（下稱系爭土地
    ），其上有如附表所示之抵押權（下稱系爭抵押權），致原
    告於本院108年度司促字第5846號強制執行案件因執行無實
    益而無法受償，則系爭抵押權及所擔保之債權是否存在實屬
    不明，原告之法律上地位確有不安狀態存在，且此狀態得以
    本件確認判決加以除去，原告自有即受確認判決之法律上利
    益。
三、被告陳國欽、陳茂林經合法通知，未於言詞辯論期日到場，
    核無民事訴訟法第386條所列各款情形，爰依原告之聲請，
    由其一造辯論而為判決。
貳、實體事項
一、原告主張略以：
（一）被告陳國欽向原告申請現金卡使用，原告已依法取得執行
      名義，計至111年11月16日止，被告陳國欽欠款尚餘本金3
      95,032元及其利息未清償。經查，被告陳國欽所有系爭土
      地，於87年間設定系爭抵押權予被告洪肇華，又系爭抵押
      權存續期間為88年8月19日，距今已逾20年，顯見系爭抵
      押權應已不存在，僅係未為塗銷。被告等未塗銷之行為，
      恐將致害及原告聲請拍賣系爭土地時，執行無實益，而此
      不安狀態，可由確認判決除去。是以，原告自有提起確認
      抵押權不存在之法律上利益。　　
（二）被告洪肇華並未對被告陳國欽就系爭抵押權進行追索，系
      爭抵押權之清償日迄今已逾民法第125條消滅時效，而消
      滅時效後至今又已逾5年未曾行使抵押權，依民法第880條
      規定，系爭抵押權消滅，抵押權設定應予塗銷。
（三）另依民法第242條規定，原告為被告陳國欽之債權人，系
      爭抵押權之設定登記對原告債權受償有妨害，然被告陳國
      欽怠於行使其權利，未請求塗銷系爭抵押權確定登記，原
      告爰依法代位被告陳國欽提起本件訴訟等語。
（四）並聲明：如主文第1、2、3項所示。
二、被告答辯略以：
（一）被告洪肇華略以：被告陳茂林跟被告洪肇華買60萬都沒有
      給錢，被告洪肇華是作辦桌的工作，貨都是被告陳茂林叫
      的，實際上是買被告洪肇華辦桌料的錢，被告陳茂林沒有
      給過被告洪肇華錢，被告洪肇華已經10幾年沒有作辦桌的
      工作，也沒有去執行，只是一直跟被告陳茂林要，對原告
      請求無意見等語。   
（二）被告陳國欽、陳茂林未於言詞辯論期日到場，亦未提出準
      備書狀作何聲明或陳述。
三、得心證之理由：
（一）原告主張被告陳國欽尚積欠原告395,032元及依執行名義
      應清償之利息未清償；被告陳國欽名下之系爭土地，設有
      系爭抵押權，被告洪肇華未曾實行系爭抵押權等情，業據
      原告提出本院108年度司促字第5846號暨其確定證明書在
      卷可參（見本院卷第7至10頁），並經本院職權向嘉義縣
      水上地政事務所調取系爭土地登記公務用謄本、異動索引
      、人工登記簿謄本等資料附卷可佐（見本院卷第29至73頁
      、第111頁），且為到庭被告洪肇華所不爭執。又被告陳
      國欽、陳茂林經合法通知，無正當理由未到庭爭執，亦未
      提出書狀作何聲明及陳述，依民事訴訟法第436條第2項、
      第280條第3項準用第1項之規定，視同自認，是本院審酌
      前揭證據資料，應堪認原告主張之事實為真實。
（二）按請求權，因15年間不行使而消滅；以抵押權擔保之債權
      ，其請求權已因時效而消滅，如抵押權人，於消滅時效完
      成後，五年間不實行其抵押權者，其抵押權消滅。民法第
      125條、第880條分別定有明文。次按所有人對於妨害其所
      有權者，得請求除去之，民法第767條第1項中段定有明文
      。又按債務人怠於行使其權利時，債權人因保全債權，得
      以自己名義行使其權利，為民法第242條前段所明定。此
      項代位權行使之範圍，就同法第243條但書規定旨趣推之
      ，並不以保存行為為限，凡以權利之保存或實行為目的之
      一切審判上或審判外之行為，諸如假扣押、假處分、聲請
      強制執行、實行擔保權、催告、提起訴訟等，債權人皆得
      代位行使（最高法院69年台抗字第240號判例參照）。經
      查，依系爭土地之土地登記謄本所示，系爭抵押權所擔保
      之債權約定之清償日期為88年8月19日，則被告洪肇華於8
      8年8月19日即可行使債權請求權，其系爭抵押權所擔保之
      債權請求權消滅時效起算日應自88年8月19日起算，被告
      洪肇華復未能舉證證明有法定之中斷時效事由，因此本件
      系爭抵押權所擔保之債權請求權應於103年8月19日即罹於
      15年之時效而消滅，被告洪肇華復未於108年8月19日前行
      使系爭抵押權，依民法第880條規定，系爭抵押權已罹於5
      年之除斥期間消滅。惟被告陳國欽身為系爭土地之共有人
      ，怠於行使對被告洪肇華主張塗銷系爭抵押權之權利，致
      系爭土地仍存有系爭抵押權之登記，使原告難以就系爭土
      地依強制執行程序充分受償，妨害其債權之圓滿行使。原
      告既為被告陳國欽之債權人，為保全其債權，依民法第24
      2條規定，代位被告陳國欽之權利，訴請確認被告洪肇華
      、陳茂林間就系爭抵押權所擔保之債權已不存在，並請求
      被告洪肇華塗銷系爭抵押權登記，自屬有據。
四、從而，原告主張系爭抵押權所擔保之債權不存在，惟系爭土
    地之土地登記謄本上仍存有系爭抵押權之登記，復因被告陳
    國欽怠於行使對被告洪肇華之權利，原告爰依民法第242條
    、第767條第1項中段、第821條之規定代位被告陳國欽提起
    本件訴訟，請求如主文第1、2項所示之內容，核屬有據，應
    予准許。
五、本件係民事訴訟法第427條第1項訴訟適用簡易訴訟程序，惟
    因原告請求被告辦理塗銷系爭抵押權，係請求被告為一定之
    意思表示，依強制執行法第130條第1項之規定，於判決確定
    時，視為被告已為該意思表示，則原告將來如獲得勝訴判決
    確定時並不生執行困難之情形，性質上不適於為假執行之宣
    告，故本件自無依民事訴訟法第389條第1項第3款之規定職
    權宣告假執行之問題，併此敘明。
六、訴訟費用負擔之依據：民事訴訟法第78條、第85條第1項。
中　　華　　民　　國　　111 　年　　6 　　月　　21　　日
                  臺灣嘉義地方法院朴子簡易庭
                                  法　官　陳寶貴
以上正本係照原本作成。
如對本判決上訴，須於判決送達後20日內向本庭（嘉義市○○路
000○0號）提出上訴狀（均須按他造當事人之人數附繕本）。
如委任律師提起上訴者，應一併繳納上訴審裁判費。
中　　華　　民　　國　　111 　年　　6 　　月　　21　　日
                                  書記官  江靜盈
附表：
不動產  抵押權 土地 嘉義縣○○鄉○○段000地號（權利範圍264060分之6111） 收件年期：87年8月20日 權利種類：抵押權 登記日期：87年9月3日 字號：87上地1字第31570 權利人：洪肇華 債權額比例：全部 擔保債權總金額：新臺幣60萬元 存續期間：87年8月19日至88年8月19日 清償日期：88年8月19日 利息（率）：無 遲延利息（率）：無 違約金：無 債務人及債務人比例：陳茂林 權利標的：所有權 標的登記次序：001 設定權利範圍：264060分之6111 證明書字號：上地登字第2912號 設定義務人：陳國欽、陳茂林 共同擔保地號：後麻段0000-0000 共同擔保建號：後麻段00000-000